【裁判字號】    94,建,397
【裁判日期】    951130
【裁判案由】    履行契約等
【裁判全文】
臺灣臺北地方法院民事判決               94年度建字第397號
原      告  亞細亞水電工程有限公司
法定代理人  丁○○
訴訟代理人  呂榮海律師
複代理人    丙○○
被      告  交通部臺灣鐵路管理局
法定代理人  乙○○
訴訟代理人  蔡鴻斌律師
            張文輝律師
            尹純孝律師
上列當事人間履行契約等事件，本院於民國95年11月13日言詞辯
論終結，判決如下：
    主  文
被告應給付原告新臺幣柒佰肆拾萬仟伍佰陸拾伍元，及自民國
九十三年十月二十九日起至清償日止，按年息百分之五計算之利
息。
原告其餘之訴駁回。
訴訟費用由被告負擔百分之二十一，餘由原告負擔。
本判決第一項於原告以新臺幣貳佰肆拾柒萬元供擔保後，得假執
行。但被告如以新臺幣柒佰肆拾萬仟伍佰陸拾伍元為原告預供
擔保，得免為假執行。
原告其餘假執行之聲請駁回。
    事實及理由
甲、程序方面：
    按本件原告之法定代理人甲○○，於民國95年3月31日本院
    繫屬中變更為何煖軒有95年5月30日行政院函、95年3月31日
    交通部函附卷可稽（見本院卷(二)第64至65頁），經其聲明承
    受訴訟，核屬相符，應予准許；又原告之法定代理人何煖軒
    ，於95年11月13日變更為乙○○，有95年11月13日行政院令
    在卷足稽（見本院卷(二)第208至210頁），亦經其聲明承受訴
    訟，核屬相符，應予准許，合先敘明。
乙、實體方面：
一原告起訴主張：
  按行保案竹南彰化間（海線）電纜敷設工程（下稱系爭竹彰段
  電纜佈放工程）、行保案彰化嘉義間ATP電纜佈放工程（下稱
  系爭彰嘉段電纜佈放工程）、行保案嘉義臺南間ATP電纜佈放
  工程（下稱系爭嘉南段電纜佈放工程）均為被告依政府採購法
  公開招標之工程，於90年7月10日均由原告以最低價標得標，
  並於90年11月5日申報開工。然原告於施工過程中卻屢遭被告
  不合理且不當之要求，或限制原告不得使用重機械施工，僅得
  使用人力，或增加、變更項目，凡此，皆造成原告就系爭工程
  之履約，無端增生施工成本，此觀原告於勞工安全教育訓練舉
  辦16次之多即知，致人力增加300多名以上，成本增加不貲。
  而針對本件系爭工程所生之爭議，原告曾向公共工程委員會聲
  請調解，無奈被告濫用其獨占地位之行為，拒為合理之給付而
  皆無法達成協議，原告不得已爰提起本件訴訟請求被告公平誠
  信履行契約，茲分別詳敘如下：
  (一)系爭竹彰段電纜佈放工程
  1.被告不當限制原告不得使用重機械「電纜拉線機」施工：
    按系爭竹彰段電纜佈放工程合約中「勞工安全與行車安全條
    款」之「鐵路沿線工程施工確保鐵路行車安全防範措施」之
    「附件(一)行車安全防範措施行車安全特別條特款」第2條內
    載明「承包商之施工機械、工具……，如因工程特殊……並
    應事先擬定妥施工安全措施計劃（含慢行、封鎖路線等），
    報請本局主辦單位核准後方可施工」，顯見合約中並未規定
    禁用重機械施工，何況系爭竹彰段電纜佈放工程合約書勞安
    管理費明細表第4項編列重機械引導員費用，益足證合約並
    未限制重機械施工。然被告於91年7月18日至現場，就工程
    合約項目一之第8、17、21項號誌電纜佈放部分之絕緣電阻
    值為測試，測試後逕認定其電纜絕緣電阻值下降，係原告採
    用纜拉線機施工所造成，被告並於91年7月22日行文要求原
    告僅得採人工施作上開工程項目，並嚴禁使用任何機械施工
    。惟系爭竹彰段電纜佈放工程工程合約PVC絕緣PVC被覆號誌
    電纜規範書5.5載明，其電纜絕緣電阻值因溫度係數而改變
    ，顯見電纜絕緣電阻值下降非原告採電纜拉線機施工所造成
    ，且依規範書內附表(一)「構造及電氣性能表」第10項目芯數
    61 其最小絕緣電阻值為200MΩ，而被告於現場所測之值遠
    超過規範書規定值，並無安全疑慮。被告雖抗辯其並無限制
    原告使用電纜拉線機施工，且由原告租用電搖車之收款單可
    知，原告於91年7月22日後曾使用電搖車佈放電纜。惟被告
    確於91年7月22日)行文要求原告僅得採人工施作上開工程項
    目。且被告對電搖車課以每日幾達新臺幣（下同）7,000元
    之租金，使原告不得不望而卻步，改以人工方式完成佈纜，
    形同禁止電搖車。按「行使權利，履行義務，應依誠實及信
    用方法」、「機關辦理採購，應以維護公共利益及公平合理
    為原則」、「對廠商不得為無正當理由之差別待遇」及「契
    約成立後，情事變更，非當時所得預料，而依其原有效果顯
    失公平者，當事人得聲請法院增、減其給付或變更其他原有
    之效果」，民法第148條第2項、政府採購法第6條第1項、及
    公平交易法第19條第2款、民法第227條之2訂有明文，又民
    法第491條規定「如依情形，非受報酬，即不完成其工作者
    ，視為允與報酬」，為此，原告請求因被告限制不得使用機
    械，而採用人工施工所致成本增加之損失，共計5,084,388
    元。至於被告否認原告所列計算式中每人每日工資為1,800
    元，以及否認該計算式中簽認數量為282,466公尺，惟原告
    已陳明每人工資1,800元乃以營建工人最低標準計算，若以
    工頭計算，每日工資將超過2,000元，此為市場行情為經驗
    法則所共知，況原告亦已提出工人工資統計表，可證工人工
    資顯逾每人每日1,800元。而有關原告改以人工施作數量為
    282, 466公尺係屬正確，被告前於行政院公共工程委員會調
    解時，對此並無爭執，因此，原告本項損失共計5,08 4,388
    元。退一步言，亦應由鈞院依民法第227條之2規定，酌定公
    平合理之金額或依民事訴訟法第222條第2項規定之精神，定
    其金額。
  2.被告不當限制原告不得使用挖土機施工：
    依上揭勞工安全與行車安全條款」之「鐵路沿線工程施工確
    保鐵路行車安全防範措施」之「附件(一)行車安全防範措施行
    車安全特別條特款」第2條約定，顯見合約中並未規定禁用
    重機械施工，何況系爭竹彰段電纜佈放工程合約書勞安管理
    費明細表第4項編列重機械引導員費用），益足證合約並未
    限制重機械施工。詎於91年6月7日工程協調會說明後，被告
    分駐所監工就工程合約項目一之第4項穿越軌道電纜徑路施
    設部分，竟無端限制原告僅得採用人工施工。由於人工挖掘
    影響進度甚鉅，並限定當日施工當日回填，且鐵軌下方隱藏
    狀況頻繁，例如挖到大石頭，原告就得更換位置重新挖掘施
    工，嚴重耗費原告龐大人力、物力及時間，損失不貲。雖被
    告辯稱91年6月7日工程協調會紀錄顯示，被告係請包商儘量
    以人工挖掘穿軌施工，依其文義，並未限制原告不得使用挖
    土機施工，但原告認為所謂「儘量」已足以禁止原告使用機
    械挖掘。否則依經驗法則，原告沒有必要在可能使用挖土機
    挖土，卻棄置機器不用，反而改以較昂貴之人工挖掘。另被
    告又抗辯原告在91年6 月7日後仍有以「挖土機」施工，惟
    92年5月16日監工日報表之施工項目有3項，被告並未證明穿
    越軌道工程係由挖土機完成。為此，基於契約之約定、誠信
    原則、公平合理原則及不得為差別待遇、情事變更原則及民
    法491條，原告請求成本增加之給付共計4,556,420元。至於
    被告否認原告所列計算式中每人每日工資為1,800元，則原
    告已提出工人工資統計表證明如前述。另被告否認計算式中
    中每台重機械之成本為5000元/台，原告亦已提出工人陳志
    明勤務表及扣繳憑單明之。再者，被告否認原告計算式所列
    計算式人工數量3,058公尺，係原告改以人工施作之數量，
    則原告主張契數量為3,551公尺，僅一小部分由挖土機挖掘
    ，其餘被告即令原告改以人工施工，因此本項有3,058公尺
    係以人工挖掘，並無不當。綜而言之，原告本項成本增加之
    損失共計4,556,420元。退一步言，亦應由鈞院依民法第227
    條之2規定，酌定公平合理之金額或依民事訴訟法第222 條
    第2項規定之精神，定其金額。
  3.被告任意增加深度20公分之損失：
    按原告於90年12月10日進場施作系爭工程合約項目一之第4
    項穿越軌道電纜徑路施設部分，其施作標準：管路埋設深度
    依系爭工程合約工程說明書第伍條第四款第2項說明依施工
    圖W55-55（註：由於系爭竹彰段電纜佈放工程合約內查無W5
    5-55圖號施工圖，以被告另一同性質工程即系爭嘉南段電纜
    佈放工程合約施工圖W41-41代，因上揭3件工程均為同一業
    主，只是為便利管理而分為3段，因此其施工圖有替代性）
    ，施工軌面至管上緣70公分。而被告於91年4月23日工地協
    調會中，竟無端要求原告將上開系爭竹彰段電纜佈放工程，
    其完成數量應改善部份及未施設數量部份，深度增加大於90
    公分，增加挖掘20公分深。由於被告限制原告僅得採用人工
    挖掘，而採用人工挖掘鐵軌面下緣70公分挖至90公分增加20
    公分深「非如用機械施工成本一般」，人工挖掘需耗費龐大
    人力、物力及時間，損失不貲。雖被告辯稱依W41-41施工圖
    ，二支PVC管應垂直面置放，原告挖掘深度應為113.2公分。
    惟原告認為2支PVC管只須埋在鋼軌下70公分，因此2支PVC管
    水平方式放置，並不影響其功能。更何況通常挖土1斗，至
    少寬50公分，若垂直上下放置寬僅10公分之PVC管，則坑洞
    必窄而深而難施工，因此原告以2支PVC管水平放置，並不妨
    礙管線之功能。然被告要求原告穿徑路開挖「深度應大於90
    公分」，此90公分係指鋼軌面至PVC管上緣之深度，而不是
    埋設PVC 管後，地面至PVC管底部之深度，則被告有不當要
    求增加深度20公分。為此，基於契約之約定，誠信原則、公
    平合理原則履行契約及情事變更原則及民法第491條，原告
    請求成本增加之損失共計2,687,982元。至於被告否認原告
    計算式中879元/公尺之單價，則原告認為原合約施工單價
    586元/公尺，因被告任意要求加深20公分，則越深越難挖，
    此乃經驗法則為大眾周知。原告因此依1.5倍之比例計價，
    得出施工增加成本879元/公尺，應屬合理，並無不當。因此
    原告本項成本增加之損失為2,687,982元。退一步言，亦應
    由鈞院依民法第227條之2規定，酌定公平合理之金額或依民
    事訴訟法第222條第2項規定之精神，定其金額。
  4.綜上，系爭竹彰段電纜佈放工程施工爭議部分，原告之請求
    共計 12,328,790元。
  (二)系爭彰嘉段電纜佈放工程
  1.被告不當限制原告不得使用電纜拉線機施工：
    原告於91年4月2日進場施作系爭彰嘉段電纜佈放工程合約項
    目一之第15.17.18項號誌電纜佈放。其施作方式採用電纜拉
    線機佈放電纜，施作標準係依工程施工圖標示佈放，而被告
    已依監工日報表於91年6月12日及同年6月28日完成第3期及
    第4期契約金給付，上開系爭彰嘉段電纜佈放工程第3、4期
    契約金給付合計請領數量為41,666尺，於合約總數量282,62
    8公尺中，完成比例為14.7%。於第3期及第4期完成契約金給
    付及原告施作系爭工程項目期間，被告每日皆有指派監工駐
    場監督，當時並無任何異議，其效力等同被告工程司，足證
    被告亦同意原告之施作方式。惟被告於91年7月18日至現場
    測試系爭工程項目絕緣電阻值後，逕認定其電纜絕緣電阻值
    下降係因原告採電纜拉線機施工所造成，並於91年7月22 日
    行文，限制原告採人工施作上開系爭，並嚴禁使用任何機械
    施工。惟查，系爭彰嘉段電纜佈放工程合約PVC絕緣PVC被覆
    號誌電纜規範書5.5載明，其電纜絕緣電阻值因溫度係數而
    改變，非原告採電纜拉線機施工所造成，且依規範書內附表
    (一)「構造及電氣性能表」第10項目芯數61其最小絕緣電阻值
    為200MΩ，而被告於91年7月18日至現場所測之值遠超過規
    範書規定值，並無安全疑慮。被告雖抗辯其並無限制原告使
    用電纜拉線機施工。惟被告確於91年7月22日行文要原告僅
    得採人工施作上開工程項目，且被告對電搖車課以每日幾達
    7, 000元之租金，使原告望而卻步，改以人工方式完成佈纜
    形同禁止電搖車。為此，基於誠信原則、公平合理原則及情
    事變更原則，原告請求因被告限制不得使用重機械，而採用
    人工施工所增加成本損失共計3,094,596元。至於被告否認
    原告計算式中每人每日工資為1,800元，以及否認該計算式
    中簽認數量為257,883公尺，則原告已陳明每人工資1,800元
    乃以營建工人最低標準計算，若以工頭計算，每日工資將超
    過2, 000元，此為市場行情為經驗法則所共知，況原告亦已
    提出工人工資統計表，可證工人工資顯逾每人每日1,800 元
    。而有關原告改以人工施作數量為257,883公尺係屬正確，
    被告前於行政院公共工程委員會調解時，對此並無爭執，因
    此，原告本項損失共計3,094,596元。退一步言，亦應由鈞
    院依民法第227條之2規定，酌定公平合理之金額或依民事訴
    訟法第222條第2項規定之精神，定其金額。
  2.被告不當限制原告不得使用重機械「挖土機」施工：
    原告於90年12月10日進場施作系爭彰嘉段電纜佈放工程合約
    項目一之第4項穿越軌道電纜徑路施設。其施作方式係依工
    程合約當事人行車安全特別條款，辦理夜間路線封鎖，採用
    挖土機挖掘施工。而被告已依監工日報表於91年3月18日完
    成第2期契約金給付，上開工程第2期契約金給付合計請領數
    量為1,141公尺，於合約總數量4,492公尺中，完成比例為25
    .4%。另依據工程合約中「勞工安全與行車安全條款」之「
    鐵路沿線工程施工確保鐵路行車安全防範措施」之「附件(一)
    行車安全防範措施行車安全特別條特款」第2條約定，顯見
    合約中並未規定禁用重機械施工，何況系爭彰嘉段電纜佈放
    工程合約書勞安管理費明細表第4項編列重機械引導員費用
    ，益足證並未限制重機械施工，況且以第2期完成契約金給
    付及原告施作上開工程期間，被告曾指派9位監工駐場監督
    ，且皆無異議，其效力同被告工程司，顯見被告亦同意原告
    之施作方式。惟於91年6月7日工程協調會後，被告分駐所監
    工竟開始無端限制原告採用人工施工，由於人工挖掘影響進
    度甚鉅，並限定當日施工當日回填，且鐵軌下方隱藏狀況頻
    繁，例如挖到大石頭，原告就得更換位置重新挖掘施工，嚴
    重耗費龐大人力、物力及時間，原告損失不貲。雖被告辯稱
    91年6月7日工程協調會紀錄顯示)，被告係請包商儘量以人
    工挖掘穿軌施工，依其文義，並未限制原告不得使用挖土機
    施工，但原告認為所謂「儘量」已足以禁止原告使用機械挖
    掘。否則依經驗法則，原告沒有必要在可能使用挖土機挖土
    ，卻棄置機器不用，反而改以較昂貴之人工挖掘。另被告又
    抗辯原告在91年6月7日後仍有以挖土機施工，惟所稱施工項
    目並非穿越軌道地下電纜徑路施設，被告張冠李戴，毫無理
    由。總之為此，基於誠信原則、公平合理原則履行契約及情
    事變更原則及民法第491條，原告請求因被告限制不得採用
    重機械施工，所生成本增加之損失共計4,436,446元。至於
    被告否認原告計算式中每人每日工資為1,800元，則原告已
    提出工人工資計表證明如前述。另被告否認計算式號中每台
    重機械之成本為5000元/台，原告亦已提出工人陳志明勤務
    表及扣繳憑單證明之。再者，被告否認原告計算式人工數量
    4,838公尺，辯稱係原告改以人工施作之數量，則原告主張
    係依實作實算，因此本項有4,838公尺係以人工挖掘，並無
    不當。綜而言之，原告本項成本增加之損失共計4,436,446
    元。退一步言，亦應由鈞院依民法第227條之2規定，酌定公
    平合理之金額或依民事訴訟法第222條第2項規定之精神，定
    其金額。
  3.被告任意增加深度20公分之損失：
    原告於90年12月10日進場施作系爭彰嘉段電纜佈放工程合約
    項目一之第4項穿越軌道電纜徑路施設。其管路埋設深度悉
    依系爭彰嘉段電纜佈放工程合約工程說明書第伍條第四項第
    2款約定，即依施工圖W52-52施工軌面至管上緣70公分。而
    被告已依監工日報表，於91年3月18日完成第2期契約金給付
    ，該第2期契約金給付合計請領數量為1,141公尺，於合約總
    數量為4,492公尺中，完成比例為25.4%。況且以第2期完成
    契約金給付及原告施作上開工程期間，被告曾指派9位監工
    駐場監督，且皆無異議，其效力同被告工程司，顯見被告亦
    同意申請人施作之標準。惟被告於91年4月16日辦理2級品保
    查驗後，於91年4月23日工地協調會中，竟無端要求原告將
    上開工程其完成數量應改善部份及未施設數量部份，深度增
    加大於90公分，增加挖掘20公分深。由於被告限制原告僅得
    採用人工挖掘，而採用人工挖掘鐵軌面下緣70公分挖至90公
    分增加20公分深，非如用機械施工成本一般，人工挖掘需耗
    費龐大人力、物力及時間，損失不貲。雖被告辯稱依W52-
    52 施工圖，2支PVC管應垂直面置放，原告挖掘深度應為
    113.2 公分。惟原告認為2支PVC管只須埋在鋼軌下70公分，
    因此2支PVC管水平方式放置，並不影響其功能。更何況通常
    挖土1 斗，至少寬50公分，若垂直上下放置寬僅10公分之
    PVC管，則坑洞必窄而深而難施工，因此原告以2支PVC管水
    平放置，並不妨礙管線之功能。然被告要求原告穿徑路開挖
    「深度應大於90公分」，此90公分係指鋼軌面至PVC管上緣
    之深度，而不是埋設PVC管後，地面至PVC管底部之深度，則
    被告有不當要求增加深度20公分。為此，基於契約之約定，
    誠信原則、公平合理原則履行契約及情事變更原則及民法第
    491條，原告請求成本增加之損失共計4,305,820元。至於被
    告否認原告所列計算式中890元/公尺之單價，則原告認為原
    合約施工單價593元/尺，因被告任意要求加深20公分，則越
    深越難挖，此乃經驗法則為大眾周知，原告因此依1.5倍之
    比例計價，得出施工增加成本890元/公尺，應屬合理，因此
    原告本項成本增加之損失為4,305,820元。退一步言，亦應
    由鈞院依民法第227條之2規定，酌定公平合理之金額或依民
    事訴訟法第222條第2項規定之精神，定其金額。
  4.被告尚未支付工程末次計價尾款之部分：
    按報酬，應於工作交付時給付之，無須交付者，應於工作完
    成時給付之，民法第505條定有明文，而本件工程已依工程
    採購契約條款，於92年12月10日正式驗收合格，原告亦於92
    年12月16日辦妥繳納工程保固金，惟末次工程計價尾款至今
    仍未給付予原告。為此基於雙方契約約定、民法第505條、
    誠信原則及公平合理原則，請求被告支付末次計價款3,585,
    156元。雖被告主張另案事故受有損失，應予扣抵。且被告
    監工江鴻章被訴業務過失致死案，業經臺灣高等法院臺中分
    院判決無罪，足證本件事故之發生，被告監工確無任何過失
    責任可言。因此被告主張其因另案事故受有損失3,595,688
    元。惟原告認為被告另案事故之損失不得向原告主張抵銷，
    蓋因原告係依被告監工江鴻章指示而施工，原告並無任何責
    任。江鴻章被訴業務過失致死案件，於該案一審時，江鴻章
    被判刑2年，且江君於刑事警察局測謊時呈不實反應，惟二
    審法官以其有精神官能性憂鬱症之病史等因，未採納測謊之
    結果而判無罪，現檢察官已上訴最高法院審理中。則該事故
    過失責任乃在被告，或至少被告亦與有過失，被告應不得主
    張扣抵。且本案合約中附有原告及被告向新光產物保險公司
    投保之營造綜合保險，被告怠於向保險公司求償，卻主張向
    原告扣抵工程尾款，亦不合理。另被告所列損失3,595,688
    元中大部份並無證明，尤其臺北機械廠修理損壞電車EMS 所
    需工料費用高達2,806,014元，大多沒有證明，被告雖辯稱
    全臺只有鐵路局會修火車，因此沒有單據證明，惟至少被告
    購買材料部分應有發票可證，此外被告其餘各項亦有浮濫虛
    報，不足採信。
  5.綜上，系爭彰嘉段電纜佈放工程施工及工程款爭議部分，原
    告共計請求15,422,018元。
  (三)系爭嘉南段電纜佈放工程：
  1.被告不當限制原告不得使用電纜拉線機施工：
    原告於91年5月13日進場施作系爭嘉南段電纜佈放工程合約
    項目一之第15.17.18項號誌電纜佈放。其施作方式採用電纜
    拉線機佈放電纜，施作標準係依工程施工圖標示佈放，而被
    告已依監工日報表於91年6月28日及同年7月18日完成第4期
    及第5期契約金給付，上開第4、5期契約金給付合計請領數
    量為52,529公尺，於合約總數量201,995公尺中，完成比例
    為26%。於第4期及第5期完成契約金給付及原告施作系爭工
    程項目期間，被告每日皆有指派監工駐場監督，當時並無任
    何異議，，其效力等同被告工程司，足證被告亦同意原告之
    施作方式。惟被告於91年7月18日至現場測試系爭工程項目
    絕緣電阻值後，逕認定其電纜絕緣電阻值下降係因原告採電
    纜拉線機施工所造成，並於91年7月22日行文限制原告採人
    工施作上開系爭嘉南段電纜佈放工程，並嚴禁使用任何機械
    施工。然系爭嘉南段電纜佈放工程合約PVC絕緣PVC被覆號誌
    電纜規範書5.5載明，其電纜絕緣電阻值因溫度係數而改變
    ，非原告採電纜拉線機施工所造成，且依規範書內附表(一)「
    構造及電氣性能表」第10項目芯數61之最小絕緣電阻值為
    200M Ω，而被告於91年7月18日至現場所測之值遠超過規範
    書規定值，並無安全疑慮。被告雖抗辯其並無限制原告使用
    電纜拉線機施工。惟被告確於91年7月22日行文要求原告僅
    得採人工施作上開工程項目。且被告對電搖車課以每日幾達
    7,000元之租金，使原告不得不望而卻步，改以人工方式完
    成佈纜，形同禁止電搖車。為此，基於誠信原則、公平合理
    原則履行契約及不得差別待遇、情事變更原則及民法第491
    條，原告請求因被告限制不得使用重機械，而採用人工施工
    ，所增加成本共計4,542,822元。至於被告否認原告所列計
    算式中每人每日工資為1,800元，以及否認該計算式中簽認
    數量為197,5 14米，則原告已陳明每人工資1,800元，乃以
    營建工人最低標準計算，若以工頭計算，每日工資將超過
    2,000元，此為市場行情為經驗法則所共知，況原告亦已提
    出工人工資統計表可證工人工資顯逾每人每日1,800元。而
    有關原告改以人工施作數量為197,514公尺係屬正確，被告
    前於行政院公共工程委員會調解時，對此並無爭執。因此，
    原告本項損失共計新台幣4,542,822元。退一步言，亦應由
    鈞院依民法第227條之2規定，酌定公平合理之金額或依民事
    訴訟法第222條第2項規定之精神，定其金額。
  2.被告不當限制原告不得使用挖土機施工所生之損失：
    原告於90年12月10日進場施作系爭嘉南段電纜佈放工程合約
    電纜拉線機施工所造成，被告並於91年7月22日行文要求原
    程合約當事人行車安全特別條款，辦理夜間路線封鎖，採用
    挖土機挖掘施工。而被告已依監工日報表於91年3月18日及
    同年4月8日完成第2期及第3期契約金給付，上開工程第2期
    及第3期契約金給付合計請領數量為3,243.5公尺，於合約總
    數量4,052公尺中，完成比例為80.5%。另依據系爭嘉南段電
    纜佈放工程合約中「勞工安全與行車安全條款」之「鐵路沿
    線工程施工確保鐵路行車安全防範措施」之「附件(一)行車安
    全防範措施行車安全特別條款」第2條約定，顯見合約中並
    未規定禁用重機械施工，何況系爭嘉南段電纜佈放工程合約
    書勞安管理費明細表第4項編列重機械引導員費用，益足證
    並未限制重機械施工，況且以第2、3期完成契約金給付及原
    告施作上開工程期間，被告曾指派6位監工駐場監督，且皆
    無異議，其效力同被告工程司，顯見被告亦同意原告之施作
    方式。然於91年6月7日工程協調會後，被告分駐所監工竟開
    始無端限制原告採用人工施工，由於人工挖掘影響進度甚鉅
    ，並限定當日施工當日回填，且鐵軌下方隱藏狀況頻繁，例
    如挖到大石頭，原告就得更換位置重新挖掘施工，嚴重耗費
    龐大人力、物力及時間，原告損失不貲。雖被告辯稱91年6
    月7日工程協調會紀錄顯示，被告係「請包商儘量以人工挖
    掘穿軌施工」，依其文義並未限制原告不得使用挖土機施工
    ，但原告認為所謂「儘量」已足以禁止原告使用機械挖掘。
    否則依經驗法則，原告沒有必要在可能使用挖土機挖土，卻
    棄置機器不用，反而改以較昂貴之人工挖掘。另被告抗辯原
    告在91年6月7日後仍有以挖土機施工，惟91年7月29日監工
    日報表施工項目有2項，被告並未證明穿越軌道工程係由挖
    土機完成。為此，基於誠信原則、公平合理原則履行契約及
    情事變更原則及民法第491條，原告請求因被告限制不得採
    用重機械施工，所生成本增加之損失共計2,412,544元。至
    於被告否認原告所列計算式中每人每日工資為1,800元，則
    原告已提出工人工資統計表證明如前述。另被告否認原告計
    算式中每台重機械之成本為5000元/台，原告亦已提出工人
    陳志明勤務表及扣繳憑單證明之。再者，被告否認原告所列
    計算式人工數量2,432米，辯稱係原告改以人工施作之數量
    ，則原告主張數量為4,025公尺，僅一小部分由挖土機挖掘
    ，其餘被告即令原告改以人工施工，因此本項有2,432公尺
    係以人工挖掘，並無不當。綜而言之，原告本項成本增加之
    損失共計2,412,544元。退一步言，亦應由鈞院依民法第227
    條之2規定，酌定公平合理之金額或依民事訴訟法第222 條
    第2項規定之精神，定其金額。
  3.被告任意增加深度20公分之損失：
    原告於90年12月10日進場施作系爭嘉南段電纜佈放工程合約
    項目一之第4項穿越軌道電纜徑路施設。其管路埋設深度悉
    依工程合約工程說明書第伍條第四項第2款約定，即依施工
    圖W41-41施工軌面至管上緣70公分。而被告已依監工日報表
    ，於91年3月18日及同年4月8日完成第2期及第3期契約金給
    付，該第2期及第3期契約金給付合計請領數量為3,243.5公
    尺，於合約總數量為4,025尺中，完成比例為80.5%。況且以
    第2、3期完成契約金給付及原告施作上開工程期間，被告曾
    指派6位監工駐場監督，且皆無異議，其效力同被告工程司
    ，顯見被告亦同意原告施作之標準。然被告於91年4月17日
    辦理2級品保查驗後，於91年4月23日工地協調會中，竟無端
    要求原告將上開工程，其完成數量應改善部份及未施設數量
    部份，深度增加大於90公分，增加挖掘20公分深。由於被告
    限制原告僅得採用人工挖掘，而採用人工挖掘鐵軌面下緣70
    公分挖至90公分增加20公分深，非如用機械施工成本一般，
    人工挖掘需耗費龐大人力、物力及時間，損失不貲。雖被告
    辯稱依W41-41施工圖，2支PVC管應垂直面置放，原告挖掘深
    度應為113.2公分。惟原告認為2支PVC管只須埋在鋼軌下70
    公分，因此2支PVC管水平方式放置，並不影響其功能。更何
    況通常挖土1斗，至少寬50公分，若垂直上下放置寬僅10公
    分之PVC管，則坑洞必窄而深而難施工，因此原告以2支PVC
    管水平放置，並不妨礙管線之功能。然被告要求原告穿徑路
    開挖「深度應大於90公分」，此90公分係指鋼軌面至PVC管
    上緣之深度，而不是埋設PVC管後，地面至PVC管底部之深度
    ，則被告有不當要求增加深度20公分。為此，基於契約之約
    定，誠信原則、公平合理原則履行契約及情事變更原則，原
    告請求成本增加之費用共計1,174,295元。至於被告否認原
    告所列計算式中893元/公尺之單價，則原告認為原合約施工
    單價595元/公尺，因被告任意要求加深20公分，則越深越難
    挖，此乃經驗法則為大眾周知。原告因此依1.5倍之比例計
    價，得出施工增加成本893元/公尺，應屬合理，並無不當。
    因此原告本項成本增加之損失為1,174,295元。退一步言，
    亦應由鈞院依民法第227條之2規定，酌定公平合理之金額或
    依民事訴訟法第222條第2項規定之精神，定其金額。
  4.綜上，系爭嘉南段電纜佈放工程施工爭議部分，原告共請求
    8,129,661元。
  (四)綜上所述，系爭竹彰段電纜佈放工程、系爭彰嘉段電纜佈放
    工程及系爭嘉南段電纜佈放工程，原告請求共計35,880,469
    元。退一步言，被告為獨占事業，濫用其獨占地位之市場力
    量，對原告為不公平行為及不為合理給付之濫用獨占地位之
    行為，亦應由鈞院依民法第227條之2規定，酌定公平合理之
    金額或依民事訴訟法第222條第2項規定之精神，定其金額。
  (五)聲明為：(一)被告應給付原告35,880,469元，及自93年10月29
    日起至清償日止，按年息5%計算之利息。(二)願供擔保請准宣
    告假執行。
二被告則抗辯：
  按原告固同時承攬被告系爭竹彰段電纜佈放工程、系爭彰嘉段
  電纜佈放工程、系爭嘉南段電纜佈放工程等3採購案，惟該3件
  工程分屬不同採購案，彼此性質及履行期間並非全部相同，且
  兩造亦分別循不同採購程序簽訂不同之工程契約，兩造自應依
  各該工程合約約定履行，不應混為一談。
  (一)系爭竹彰段電纜佈放工程：
  1.原告係以電搖車施工方式，佈放系爭竹彰段電纜佈放工程，
    並未使用原告所稱電纜拉線機佈纜施工。至原告所提被告電
    務處彰化電務段91年7月22日函之內容，僅針對原告使用電
    纜拉線機佈纜施做之其他工程，與系爭竹彰段電纜佈放工程
    無關，且由原告繼續向被告借用電搖車繼續佈放電纜，可知
    ，原告嗣後亦未改變使用電搖車佈放電纜之施做方式，益證
    系爭竹彰段電纜佈放工程之施作，與原告所稱不當限制原告
    不得使用電纜拉線機施工，完全無關，原告據此請求成本增
    加之損失，顯有誤解且非事實。況且原告一方面主張被告91
    年7月22日函明示「嚴禁使用任何機械方式施工」包括嚴禁
    「電搖車」，另一方面主張擬向被告借用電搖車，被告卻要
    求每日高達7,000多元之租金，因成本高形同禁用，前後主
    張，顯然矛盾，亦見原告上開主張，並不足取。被告否認原
    告主張因被告限制不得採用電纜拉線機施工，致生5,084,38
     8元成本增加之損失，且原告所提出原證1-8號所附系爭嘉
    南段電纜佈放工程監工日報表，與系爭竹彰段電纜佈放工程
    無關，所列佈線機成本分析計算式，並未列入電線拉線機之
    使用成本，顯然不實。
  2.原告援引原證1-9號91年6月7日工程協調會會議紀錄，主張
    被告不當限制原告使用挖土機施工云云，惟依該會議紀錄「
    請包商儘量以人工挖掘穿軌施工」之文義，兩造僅達成原告
    儘量以人工挖掘穿軌施工之共識，並未限制原告不得使用挖
    土機施工。尤其依該會議紀錄「路線封鎖申請計畫排定後，
    不應隨意取消，影響本局行車作業，請承商慎重計畫後再提
    送本段辦理封鎖計畫；路線封鎖計畫完成後，應經車站許可
    後（許可證）始可開始施工」之記載，可知，如因工程需要
    ，須進入距最近軌道中心3.0公尺範圍施工時，原告仍得依
    行車安全特別條第2條之約定，事先擬妥施工安全計畫（含
    慢行、封鎖路線等），報請被告主辦單位核准後，再以挖土
    機施工。再由監工日報表之記載可知，原告在91年6月7日後
    仍有以挖土機施工，足證被告確未限制原告不得使用挖土機
    ，被告否認原告主張因被告限制不得採用挖土機致生4,556,
    420元成本增加之損失。至原告所提原證1-11號原告單方面
    製作求償金額計算表顯不足以證明原告主張被告不當限制原
    告不得使用挖土機施工致生4,556,420元成本增加之損失，
    而原證1-11號所附系爭彰嘉段電纜佈放工程監工日報表，與
    系爭竹彰段電纜佈放工程無關，且並非全部工程之監工日報
    表，無從證明原告在系爭竹彰段電纜佈放工程以人工方式施
    作之平均人員配置及平均每日可完成數量，被告否認工人每
    日工資為1,800元、每台重機械之使用成本為5,000元、及人
    工數量3,508公尺，係原告被告不當限制原告不得使用重機
    械挖士機施工而改以人工施作之數量。
  3.系爭竹彰段電纜佈放工程號誌工程說明書第5條第4項第2款
    固約定；「穿越軌道電纜俓路及穿越平交道電纜俓路部分，
    請施工圖ｗ55-55之方式施作」等語，惟因系爭竹彰段電纜
    佈放工程並無ｗ55-55圖號施工圖，依號誌工程施工通則第
    10 條約定，原告理應函請被告解釋並依被告之解釋辦理，
    而非逕自援引與系爭竹彰段電纜佈放工程無關之施工圖代替
    ，且不得要求加價，原告主張ｗ55-55圖號施工圖應以爭系
    嘉南段電纜佈放工程ｗ41-41施工圖代替，顯已違反契約之
    約定。
  4.系爭竹彰段電纜佈放工程雖無ｗ55-55圖號施工圖，惟參照
    該工程「穿越軌道俓路線槽示意圖」說明1之設計精神，在
    有線槽蓋之管道，穿越軌道之俓路以鋼軌面至線槽蓋上緣之
    設計深度尚須達90公分，在強度較差之PVC管材質管道，依
    工程實務與常理判斷，其計深度至少應不小於90公分，被告
    要求穿越軌道之俓路以鋼軌面至PVC管上緣之施作深度至少
    應達90公分，於約有據，並無不當。縱認系爭竹彰段電纜佈
    放工程應以系爭嘉南段電纜佈放工程W41-41施工圖替代，惟
    查，原告施作穿越軌道電纜俓路之工作項目，係以2支PVC管
    於同一立面平行置放之方式施作，對照系爭W52-52工程設計
    圖，2支pvc管應以同一垂直面上下置放，2支pvc管間並應填
    土20公分，最上層pvc管上緣至穿越軌道俓路鋼軌面應為70
    公分，原告挖掘深度至少應為113.2公分，原告顯未增加挖
    掘深度，自無原告所稱增加深度20公分致生成本增加，致生
    2,687,982元之損失。至原告所提原證1-15號原告單方面製
    作求償金額計算表，不足以證明原告主張被告任意增加深度
    20公分致生2,687,982元損失，且原證1-15號並未提出任何
    證據資料，以證明致生損失，原告逕依比例法計算，洵屬無
    據，被告否認其真正，並否認計算式中879元/米之單價。
  (二)系爭彰嘉段電纜佈放工程：
  1.被告否認原告主張因被告限制不得採用電纜拉線機施工，致
    生3,094,596元成本增加之損失，且原告所提出原證2-8號原
    告單方製作求償金額計算表，顯不足以證明原告主張因被告
    限制不得採用電纜拉線機施工致生3,094,596元成本增加之
    損失，而原告片面製作之佈線機施工計算表記載之施工人數
    ，與原證2-8號所附系爭彰嘉段電纜佈放工程監工日報表上
    所記載之施工人數不符，顯然不實，且並未檢附任何證據，
    以證明原告在系爭彰嘉電纜佈放工程以人工方式施作之平均
    人員配置及平均工率，被告亦否認原證2-8號所列計算式中
    工人每日工資為1,800元，而原證2-8號所列佈線機佈線成本
    分析計算式，並未列入「電纜拉線機」之使用成本，顯然不
    實。原證2-8號所列計算式簽認數量257,883米，被告否認係
    原告因被告限制不得使用電纜拉線機施作而改以人工施作之
    數量。
  2.原告援引原證2-13號91年6月7日工程協調會會議紀錄，主張
    被告不當限制原告使用挖土機施工云云，惟依該會議紀錄「
    請包商儘量以人工挖掘穿軌施工」之文義，兩造僅達成原告
    儘量以人工挖掘穿軌施工之共識，並未限制原告不得使用挖
    土機施工。尤其依該會議紀錄「路線封鎖申請計畫排定後，
    不應隨意取消，影響本局行車作業，請承商慎重計畫後再提
    送本段辦理封鎖計畫；路線封鎖計畫完成後，應經車站許可
    後（許可證）始可開始施工」之記載，可知，如因工程需要
    ，須進入距最近軌道中心3.0公尺範圍施工時，原告仍得依
    行車安全特別條第2條之約定，事先擬妥施工安全計畫（含
    慢行、封鎖路線等），報請被告主辦單位核准後，再以挖土
    機施工。再由監工日報表之記載可知，原告在91年6月7日後
    仍有以挖土機施工，足證被告確未限制原告不得使用挖土機
    ，被告否認原告主張因被告限制不得採用挖土機致生4,436,
    446元成本增加之損失。至原告所提原證2-14號原告單方面
    製作求償金額計算表顯不足以證明原告主張被告不當限制原
    告不得使用挖土機施工致生4,436,446元成本增加之損失，
    而原證2-14號所附系爭彰嘉段電纜佈放工程監工日報表，並
    非全部工程之監工日報表，無從證明原告在系爭竹彰段電纜
    佈放工程以人工方式施作之平均人員配置及平均每日可完成
    數量，被告否認工人每日工資為1,800元、每台重機械之使
    用成本為5,000元、及人工數量4,838米，係原告被告不當限
    制原告不得使用重機械挖士機施工而改以人工施作之數量。
  3.經查，原告施作穿越軌道電纜俓路之工作項目，係以2支PVC
    管於同一立面平行置放之方式施作，對照系爭W52-52工程設
    計圖，2支pvc管應以同一垂直面上下置放，2支pvc管間並應
    填土20公分，最上層pvc管上緣至穿越軌道俓路鋼軌面應為
    70公分，原告挖掘深度至少應為113.2公分，原告顯未增加
    挖掘深度，自無原告所稱增加深度20公分致生成本增加，致
    生4,305,820元之損失。至原告所提原證2-18號原告單方面
    製作求償金額計算表，不足以證明原告主張被告任意增加深
    度20公分致生4,305,820元損失，且原證2-18號並未提出任
    何證據資料，以證明致生損失，原告逕依比例法計算，洵屬
    無據，被告否認其真正，並否認計算式中890元/公尺之單價
    。
  4.關於被告監工被訴業務過失致死案件，業經臺灣高等法院臺
    中分院判決被告監工無罪，足證本件事故之發生，全因原告
    未經核准逕自使用挖土機在彰化-花壇間路線內進行施工所
    造成，被告監工確無任何過失責任可言。而查，原告於91年
    1 月8日未經核准，逕自使用挖土機在彰化-花壇間路線內進
    行施工，與電聯車發生碰撞事故，造成被告之行車設備嚴重
    損害，共計損失3,430,795元，依系爭彰嘉段纜佈放工程採
    購契約第2.18條約定，被告得自應付價金中扣抵，原告對被
    告已無所稱工程末次計價尾款債權存在。
  (三)系爭嘉南段電纜佈放工程：
  1.被告否認原告主張因被告限制不得採用電纜拉線機施工，致
    生4,542,822元成本增加之損失，且原告所提出原證3-8號原
    告單方製作求償金額計算表，顯不足以證明原告主張因被告
    限制不得採用電纜拉線機施工致生4,542,822元成本增加之
    損失，而原證3-8號所附系爭嘉南段電纜佈放工程監工日報
    表上，並未記載施工人數及施作方式，且非全部工程之監工
    日報表，無從證明原告在系爭嘉南段電纜佈放工程以電纜佈
    線機及純人工方式施作之平均人員配置及平均工率，被告亦
    否認原證3-8號所列計算式中工人每日工資為1,800元，而原
    證3-8號所列佈線機佈線成本分析計算式，並未列入「電纜
    拉線機」之使用成本，顯然不實。原證3-8號所列計算式簽
    認數量197,514公尺，被告否認係原告因被告限制不得使用
    電纜拉線機施作而改以人工施作之數量。
  2.原告援引原證3-13號91年6月7日工程協調會會議紀錄，主張
    被告不當限制原告使用挖土機施工云云，惟依該會議紀錄「
    請包商儘量以人工挖掘穿軌施工」之文義，兩造僅達成原告
    儘量以人工挖掘穿軌施工之共識，並未限制原告不得使用挖
    土機施工。尤其依該會議紀錄「路線封鎖申請計畫排定後，
    不應隨意取消，影響本局行車作業，請承商慎重計畫後再提
    送本段辦理封鎖計畫；路線封鎖計畫完成後，應經車站許可
    後（許可證）始可開始施工」之記載，可知，如因工程需要
    ，須進入距最近軌道中心3.0公尺範圍施工時，原告仍得依
    行車安全特別條第2條之約定，事先擬妥施工安全計畫（含
    慢行、封鎖路線等），報請被告主辦單位核准後，再以挖土
    機施工。再由監工日報表之記載可知，原告在91年6月7日後
    仍有以挖土機施工，足證被告確未限制原告不得使用挖土機
    ，被告否認原告主張因被告限制不得採用挖土機致生2,412,
    544元成本增加之損失。至原告所提原證3-14號原告單方面
    製作求償金額計算表顯不足以證明原告主張被告不當限制原
    告不得使用挖土機施工致生2,412,544元成本增加之損失，
    而原證3-14號所附系爭嘉南段電纜佈放工程監工日報表，並
    非全部工程之監工日報表，無從證明原告在系爭彰南段電纜
    佈放工程以人工方式施作之平均人員配置及平均每日可完成
    數量，被告否認工人每日工資為1,800元、每台重機械之使
    用成本為5,000元、及人工數量2,432公尺，係原告被告不當
    限制原告不得使用重機械挖土機施工而改以人工施作之數量
    。
  3.經查，原告施作穿越軌道電纜俓路之工作項目，係以2支PVC
    管於同一立面平行置放之方式施作，對照系爭W52-52工程設
    計圖，2支pvc管應以同一垂直面上下置放，2支pvc管間並應
    填土20公分，最上層pvc管上緣至穿越軌道俓路鋼軌面應為
    70公分，原告挖掘深度至少應為113.2公分，原告顯未增加
    挖掘深度，自無原告所稱增加深度20公分致生成本增加，致
    生4,305,820元之損失。至原告所提原證3-18號原告單方面
    製作求償金額計算表，不足以證明原告主張被告任意增加深
    度20公分致生1,174,295元損失，且原證3-18號並未提出任
    何證據資料，以證明致生損失，原告逕依比例法計算，洵屬
    無據，被告否認其真正，並否認計算式中893元/米之單價。
  4.聲明為：(一)原告之訴及其假執行之聲請均駁回。(二)如受不判
    之判決，願供擔保請准宣告免為假執行。
三兩造不爭執之事實：
  (一)系爭竹彰段電纜佈放工程、系爭彰嘉段電纜佈放工程、以及
    系爭嘉南段電纜佈放工程均為被告依政府採購法公開招標之
    工程，於90年7月10日均由原告以最低價標得標，並於90年
    11月5日申報開工。
  (二)系爭竹彰段電纜佈放工程、系爭彰嘉段電纜佈放工程暨系爭
    嘉南段電纜佈放工程合約中之均未限制原告不得使用電纜拉
    線機、挖土機施工。
  (三)系爭竹彰段電纜佈放工程約中並無W55-55號施工圖。
  (四)系爭彰嘉段電纜佈放工程已於92年12月10日驗收合格，原告
    於92年12月16日辦妥繳納工程保固金，被告尚未給付原告末
    次計價尾款3,585,156元。
四至原告主張被告就系爭竹彰段電纜佈放工程、系爭彰嘉段電纜
  佈放工程、以及系爭嘉南段電纜佈放工程均不當限制被告不得
  使用重機械「電纜拉線機」、「挖土機」施工，任意增加挖掘
  深度20公分，致原告受有施工成本增加之損失共計32,295,313
  元，且被告並無抵銷之原因，拒絕給付原告系爭彰嘉段電纜佈
  放工程之末次計價尾款3,585,156元等語，則為被告所否認，
  並以上開情詞置辯。是本件兩造爭執點厥為：
  (一)系爭竹彰段電纜佈放工程：
  1.系爭竹彰段電纜佈放工程、系爭彰嘉段電纜佈放工程及系爭
    嘉南段電纜佈放工程之工程合約可否相互援用？
  2.被告有無不當限制原告使用「電纜拉線機」施工？原告請求
    被告給付有無因此致生5,084,388元成本增加之損失，是否
    有理由？
  3.被告有無不當限制原告不得使用「挖土機」施工？原告請撾
    被告給付因此致生4,556,420元成本增加之損失，是否有理
    由？
  4.爭系爭竹彰段電纜佈放工程因無W55 -55圖號施工圖，可否
    以系爭嘉南段電纜佈放工程W41-41圖號施工圖替代？
  5.被告有無任意增加深度20公分？原告有無因此增加挖掘深度
    ？原告請求被告給付因被告任意增加深度20公分致生
    2,687,982 元成本增加之損失，是否有理由？
  (二)系爭彰嘉段電纜佈放工程：
  1.系爭竹彰段電纜佈放工程、系爭彰嘉段電纜佈放工程及系爭
    嘉南段電纜佈放工程之工程合約可否相互援用？
  2.被告有無不當限制原告使用「電纜拉線機」施工？原告請求
    被告給付因此致生3,094,596元成本增加之損失，是否有理
    由？
  3.被告有無不當限制原告不得使用「挖土機」施工？原告請求
    被告給付因此致生4,436,446元成本增加之損失，是否有理
    由？
  4.被告有無任意增加深度20公分？原告有無因此增加挖掘深度
    ？原告請求被告給付因被告任意增加深度20公分致生4,305,
    8202元成本增加之損失，是否有理由？
  5.91年1月8日發生之車禍事故，係原告或被告之過失所致？致
    使被告受損之金額為何？被告主張抵銷是否有據？經扣抵後
    原有無所稱末次計價尾款債權存在？
  (三)系爭嘉南段電纜佈放工程：
  1.系爭竹彰段電纜佈放工程、系爭彰嘉段電纜佈放工程及系爭
    嘉南段電纜佈放工程之工程合約可否相互援用？
  2.被告有無不當限制原告使用「電纜拉線機」施工？原告請求
    被告給付因此致生4,542,822元成本增加之損失，是否有理
    由？
  3.被告有無不當限制原告不得使用「挖土機」施工？原告請求
    被告給付因此致生2,412,544元成本增加之損失，是否有理
    由？
  4.被告有無任意增加深度20公分？原告有無因此增加挖掘深度
    ？原告請求被告給付因被告任意增加深度20公分致生1,174,
    295元成本增加之損失，是否有理由？茲析述如下。
五本件原告雖主張系爭竹彰段電纜佈放工程、系爭彰嘉段電纜佈
  放工程及系爭嘉南段電纜佈放工程等3件工程，均為同一業主
  即原告，只是為便利管理而分為3段，因此其工程合約可否相
  互援用等語，惟為被告所否認。經查，被告固均為系爭竹彰段
  電纜佈放工程、系爭彰嘉段電纜佈放工程、以及系爭嘉南段電
  纜佈放工程之業主，惟該3件工程分屬不同採購案，彼此性質
  及履行期間並非全部相同，且為兩造分別循不同採購程序簽訂
  不同之工程契約，兩造自應依各該工程合約約定履行，不因原
  告同時承攬上揭3件工程，而謂其工程合約可相互援用。是原
  告此部分之主張，即非可取。
六系爭竹彰段電纜佈放工程部分：
  (一)被告並無不當限制原告使用「電纜拉線機」施工，原告請求
    被告給付其因此致生之成本增加之損失5,084,388元，為無
    理由：
  1.被告並無不當限制原告不得使用電纜拉線機施工：
    本件原告主張系爭系爭竹彰段電纜佈放工程合約中並未規定
    禁用重機械施工，然被告於91年7月18日至現場，就該工程
    合約項次一之第8、17、21項號誌電纜佈放部分之絕緣電阻
    值為測試，測試後，逕認定其電纜絕緣電阻值下降，係原告
    採用電纜拉線機施工所造成，並於91年7月22日行文要求原
    告僅得採人工施作上開工程項目，並嚴禁使用任何機械施工
    。惟依系爭竹彰段電纜佈放工程合約PVC絕緣PVC被覆號誌電
    纜規範書5. 5載明，其電纜絕緣電阻值因溫度係數而改變，
    顯見電纜絕緣電阻值下降非原告採電纜拉線機施工所造成，
    而被告於91年7月18日至現場所測之值遠超過規範書規定值
    ，並無安全疑慮。被告雖抗辯其並無限制原告使用電纜拉線
    機施工，且由原告租用電搖車之收款單可知，原告於91年7
    月22日後曾使用電搖車佈放電纜。且被告對電搖車課以每日
    幾達7,000元之租金，使原告不得不改以人工方式完成佈纜
    ，形同禁用電搖車，是被告有不當限制原告不得使用電纜拉
    線機施工等語，固提出系爭竹彰段電纜佈放工程行車安全特
    別條特款、系爭竹彰段電纜佈放工程勞工安全衛生管理明細
    表、系爭竹彰段電纜佈放工程詳細表#8、#17、#21項色線部
    份、被告電務處彰化電務段91年7月22日函、系爭竹彰段電
    纜佈放工程PVC絕緣PVC被覆號誌電纜規範書、系爭竹彰段電
    纜佈放工程PVC絕緣PVC被覆號誌電纜規範書附表(一)構造及電
    氣性能表為證（見本院卷(一)第39至53頁），然為被告所否認
    ，並以上開情詞置辯。經查，原告係以電搖車施工方式，佈
    放系爭竹彰段電纜佈放工程電纜，並未使用原告所稱「電纜
    拉線機」佈纜施工，且原告所提出之被告電務處彰化電務段
    91 年7月22日函（見本院卷(一)第45至46頁）之內容，僅針對
    原告使用電纜拉線機佈纜施作之其他工程即系爭彰嘉段電纜
    佈放工程及系爭嘉南段電纜佈放工程，與系爭竹彰段電纜佈
    放工程無關，且原告於91年7月22日之後仍繼續向被告借用
    電搖車佈放電纜等情，有被告電務處彰化電務段91年9月3日
    函、原告租用電搖車之收款通知單（見本院卷(一)第337頁、
    第365至371頁）可知，原告於91年7月22日之後並未改變使
    用電搖車佈放電纜之施作方式，足證原告主張被告91年7月
    22 日函明示系爭竹彰段電纜佈放工程「嚴禁使用任何機械
    方式施工」云云，並非有據。況且，原告既主張91年7月22
    日函明示「嚴禁使用任何機械方式施工」包括嚴禁「電搖車
    」等語，另一方面卻又主張其擬向被告借用電搖車，但被告
    卻要求每日高達7000多元之租金，因成本高形同禁用云云，
    其前後主張顯然矛盾，顯見原告上開主張，並不足取。是被
    告抗辯其在系爭竹彰段電纜佈放工程並無不當限制原告不得
    使用電纜拉線機施工之情事，尚堪採信。
  2.原告請求被告給付因不當限制原告不得使用電纜拉線機施工
    ，致生成本增加之損失5,084,388元，為無理由：
    又原告主張被告不當限制其不得使用電纜拉線機施工，致生
    損害，請求被告給付因此致生成本增加之損失5,084,388元
    云云，固據其提出履約爭議事項第壹條第二款求償金額計算
    表、監工日報表為證（見本院卷(一)第54至82頁），惟亦為被
    告所否認。經查，被告在系爭竹彰段電纜佈放工程並無不當
    限制原告不得使用電纜拉線機施工之情事，已如上述，則原
    告請求被告給付因此致生成本增加之損失5,084,388元，即
    非有據。況查，原告所提出之上揭履約爭議事項第壹條第二
    款求償金額計算表係原告單方面製作，不具證據證明力，不
    足以證明原告主張因被告限制不得採用電纜拉線機施工而致
    生5,084,388元成本增加損失，且查：(1)上開計算表所附系
    爭嘉南電纜佈放工程監工日報表，與本件系爭竹彰段電纜佈
    放工程無關；(2)上開計算表所附系爭嘉南段電纜佈放工程及
    系爭竹彰段電纜佈放工程監工日報表，並未記載施工人數及
    施作方式，且非全部工程之監工日報表，無從證明原告在系
    爭竹彰段電纜佈放工程以電纜佈線機及純人工方式施作之平
    均人員配置及平均工率；(3)所列佈線機佈線成本分析計算式
    ，並未列入電纜拉線機之使用成本，顯然不實。從而，本件
    原告請求被告給付在系爭竹彰段電纜佈放工程因不當限制原
    告不得使用電纜拉線機施工，致生成本增加之損失5,084,38
    8元，為無理由。不應准許。
  (二)被告並無不當限制原告不得使用「挖土機」施工，原告請求
    被告給付其因此致生之成本增加之損失4,556,420元，為無
    理由：
  1.被告並未限制原告不得使用挖土機施工：
  (1)按「承包商（即原告，下同）之施工機械、工具、材料以及
    車輛等，嚴禁侵入本路建築淨空以內（距最近軌道中心1.9
    公尺範圍內）。為防止意外發生，承包商在施工地點距軌道
    中心3.0公尺以上處所，沿著本路路線設置警示帶（如圖）
    督導單位為勞安室。如經檢查不符規定者，督導單位得要求
    停工。如因工程特殊，須進入距最近軌道中心3.0公尺範圍
    施工時，承包商得調整警示帶位置距軌道中心2.0公尺以上
    ，並應事先擬妥施工安全措施計畫（含慢行、封鎖路線等）
    ，報請本局（即被告，下同）主辦單位核准後方可施工。」
    系爭竹彰電纜佈放工程行車安全特別條特款第2條約定甚明
    （見本院卷(一)第338頁）。
  (2)本件原告雖援引被告電務處彰化電務段91年6月13日函附91
    年6 月7日工程協調會會議記錄，主張被告不當限制原告不
    得使用挖土機施工云云，並提出上開函文及工程協調會會議
    記錄為證（見本院卷(一)第83至84頁），然為被告所否認。經
    查，上揭會議記錄係記載「請包商儘量以人工挖掘穿軌施工
    」等語（見本院卷(一)第84頁「決議及改善事項」第6點），
    依其文義，兩造僅達成原告應儘量以人工挖掘穿軌施工之共
    識，並未限制原告不得使用「挖土機」施工。且查，依上揭
    會議記錄「路線封鎖申請計畫排定後，不應隨意取消，影響
    本局行車作業，請承商慎重計畫後再提送本段辦理封鎖計畫
    ；路線封鎖申請完成後，應經車站許可後（許可證）始可開
    始施工」之記載（見本院卷(一)第84頁「決議及改善事項」第
    5點）可知，如因工程需要，須進入距最近軌道中心3.0公尺
    範圍施工時，原告仍得依前揭行車安全特別條特款第2條之
    約定，事先擬妥施工安全措施計畫（含慢行、封鎖路線等）
    ，報請被告主辦單位核准後，再以挖土機進行施工，並無法
    證明被告限制原告不得使用挖土機施工。再由92年5月16日
    之系爭竹彰段電纜佈放工程監工日報表（見本院卷(一)第372
    頁）之記載可知，原告在91年6月7日以後仍有以挖土機施工
    ，足以佐證被告確未限制原告不得使用挖土機施工甚明。是
    原告主張監工禁止原告使用挖土機，禁止原告之人員進場以
    挖土機施工云云，即非可取。
  (3)至於原告申請傳喚顏邦俊作證一節，經查顏邦俊為原告之員
    工，本難期其證言之真實，且依上揭工程協調會會議記錄之
    內容及上揭監工日報表之記載，既足認兩造僅達成原告應儘
    量以人工挖掘穿軌施工之決議，充其量僅屬建議性質，絕非
    強制要求或限制原告不得使用挖土機施工，相關事實已極明
    確，本院因認無傳喚該顏邦俊之必要。
  2.原告請求被告給付其因此致生之成本增加之損失4,556,420
    元，為無理由：
  (1)本件原告請求被告給付其因此致生之成本增加之損失4,556,
    420元云云，固提出原證1-11履約爭議事項第壹條第四款求
    償金額計算表為證（見本院卷(一)第86至112頁），亦為被告
    所否認。經查，被告並未限制原告不得使用挖土機施工，既
    已如前述，則原告主張被告給付其因此致生之成本增加之損
    失4,556,420元，即非有據。
  (2)次查，原告所提原證1-11號履約爭議事項第壹條第四款求償
    金額計算表係原告單方面所製作，且原告縱能證明被告不當
    限制其不得使用挖土機，惟查，原證1-11號所附系爭彰嘉
    段電纜佈放工程監工日報表，與本件系爭竹彰電纜佈放工程
    無關；原證1-11號所附系爭竹彰電纜佈放工程監工日報表
    ，並非全部工程之監工日報表，無從證明原告在系爭竹彰段
    電纜佈放工程以人工方式施作之平均人員配置及平均每日可
    完成數量；被告否認原證1-11號所列計算式中工人每日工
    資為1,800元、每台重機械之使用成本為5,000元/台，且原
    證1-11號所列計算式人工數量3,058公尺，被告否認係原告
    因被告不當限制原告不得使用重機械挖土機施工而改以人工
    施作之數量，而原告迄未能舉證其所提出上開數據為真，顯
    不足以證明原告主張被告不當限制原告不得使用重機械「挖
    土機」施工致生4,556,420元成本增加之損失。
  (3)承上，原告主張被告不當限制其不得使用挖土機施工，並請
    求被告給付其因此致生之成本增加之損失4,556,420元，為
    無理由，不應准許。
  (三)爭系爭竹彰段電纜佈放工程因無W55 -55圖號施工圖，不可
    以系爭嘉南段電纜佈放工程W41-41圖號施工圖替代：
    按爭系爭竹彰段電纜佈放工程與系爭嘉南段電纜佈放工程係
    屬不同採購案，其工程合約不可相互援用，已如上述。次按
    ，系爭竹彰電纜佈放工程號誌工程施工通則第10條約定「號
    誌發包工程如圖面與施工規範牴觸，或有不甚明瞭之處，應
    按本局之解釋辦理。如圖面及施工規範均未說明，而為完成
    某部分工程所不可或缺者，承包商亦應照做，不得藉詞推諉
    或向本局要求加價。」等語，有號誌工程施工通則在卷可稽
    （見本院卷(一)第339頁），為兩造所不爭執，堪信為真實。
    且查，系爭竹彰段電纜佈放工程號誌工程說明書第5條第4項
    第2款約定：「穿越軌道電纜徑路及穿越平交道電纜徑路部
    分，請依施工圖w55-55之方式施作」等語，有工程說明書附
    卷足證（見本院卷(一)第113頁），亦為兩造所不爭執。惟查
    ，因系爭竹彰段電纜佈放工程並無w55-55圖號施工圖，依上
    揭號誌工程施工通則第10條約定，原告自應函請被告解釋，
    並依被告之解釋辦理，而非逕自爰引與系爭竹彰電纜佈放工
    程無關之施工圖替代，且不得藉詞推諉或向被告要求加價。
    從而，本件原告主張上揭w55-55圖號施工圖應以系爭嘉南段
    電纜佈放工程之w41-41施工圖替代云云，顯已違反兩造間爭
    系爭竹彰段電纜佈放工程合約之約定，核非可取。
  (四)被告並無任意增加挖掘深度20公分，原告並無因此增加挖掘
    深度，原告請求被告給付因此致生之成本增加之損失2,687,
    982元，為無理由：
  1.被告並無任意增加挖掘深度20公分，被告要求原告施作深度
    90公分，並無不當：
  (1)本件原告主張由於系爭竹彰段電纜佈放工程無W55-55圖號施
    工圖，以同一性質之系爭嘉南段電纜佈放工程之W41-41圖號
    施工圖代替之，則施工軌面至管線上緣70公分，而被告竟無
    端要求將挖掘深度增加大於90公分云云，固提出系爭嘉南段
    電纜佈放工程施工圖W41-41、被告電務處彰化電務段91年5
    月10日函暨工程協調會會議紀錄為憑（見本院卷(一)第114至
    116頁），惟為被告所否認，並以上開情詞置辯。經查，系
    爭竹彰段電纜佈放工程應依施工圖w55-55之方式施作，有系
    爭竹彰段電纜佈放工程工程說明書附卷可稽（見本院卷(一)第
    113頁），而系爭竹彰段電纜佈放工程並無w55-55圖號施工
    圖，此為兩造所不爭執，惟參照該工程「穿越軌道徑路線槽
    示意圖（圖5A）」說明1：「穿越軌道之徑路以鋼軌面至線
    槽蓋上緣約90cm深，寬度以線槽大小適度開挖約40cm～50cm
    。」（見本院卷(一)第340頁）之設計精神可知，在有線槽蓋
    之管道，穿越軌道之徑路以鋼軌面至線槽蓋上緣之設計深度
    尚須達90公分，在強度較差之PVC管材質管道，則依工程實
    務與常理判斷，其設計深度自不應小於90公分。從而，被告
    要求穿越軌道之徑路以鋼軌面至PVC管上緣之施作深度至少
    應達90公分，於約有據，並無不當。是原告主張被告任意增
    加掘深度20公分云云，顯不足取。
  (2)退步言之，縱認系爭竹彰段電纜佈放工程應以系爭嘉南段電
    纜佈放工程w41-41施工圖替代，惟查，原告施作穿越軌道電
    纜徑路之工作項目，係以二支PVC管於同一立面平行置放之
    方式施作等情，有系爭竹彰電纜佈放工程穿越軌道電纜徑路
    之施工照片9幀（見本院卷(一)第373至375頁），對照系爭嘉
    南段電纜佈放工程w41-41工程設計圖，二支PVC管應以同一
    垂直面上下置放，二支PVC管者間並應填土20公分，最上層
    PVC管上緣至穿越軌道徑路鋼軌面應為70公分，原告挖掘深
    度至少應為113.2公分等情，亦有系爭嘉南段電纜佈放工程
    w41-41圖號施工圖附卷足稽（見本院卷(一)第114頁），被告
    主張設計深度為90公分，顯未增加挖掘深度，是原告主張被
    告任意增加深度20公分，亦非可取。
  2.原告請求被告給付因被告任意增加深度20公分，致生之成本
    增加之損失2,687,982元，為無理由：
  (1)本件原告求被告給付其因被告任意增加深度20公分致生成本
    增加之損失2,687,982元云云，固提出原證1-15履約爭議事
    項第壹條第五款求償金額計算表為證（見本院卷(一)第118 至
    120頁），亦為被告所否認。經查，被告並無不當加挖掘深
    度20公分之情事，既已如上述，則原告主張被告給付其因此
    致生之成本增加之損失2,687,982元，即非有據。
  (2)次查，原告所提出之原證1-15號履約爭議事項第壹條第五款
    求償金額計算表係原告單方面製作，且原告縱能證明被告任
    意增加深度20公分，惟查，原證1-15號並未提出任何證據
    資料，以證明原告因被告任意增加深度20公分致生2,687,98
    2元成本增加之損失，且原告逕以比例法計算，洵屬無據；
    被告否認原證1-15號所列計算式中879元/公尺之單價，而
    原告就依合約施工單價乘1.5倍即為人工挖掘深20公分之單
    價之依據為何，復未能舉證以實其說，其就因增加深度20公
    分致生成本增加之損失2,687,982元所為之計算，亦非有據
    。
  (3)承上，原告主張被告任意增加挖掘深度20公分，並請求被告
    給付其因此致生之成本增加之損失2,687,982元，為無理由
    ，不應准許。
七系爭彰嘉段電纜佈放工程部分：
  (一)被告不當限制原告使用電纜拉線機施工，原告請求被告給付
    其因此致生之成本增加之損失1,546,998元，為有理由：
  1.被告不當限制原告不得使用電纜拉線機佈放電纜：
    本件原告主張其於91年4月2日進場施作系爭彰嘉段電纜佈放
    工程合約項次一之第15、17、18項號誌電纜佈放，其施作方
    式採用機械電纜拉線機佈放電纜，施作標準係依工程施工圖
    標示佈放，而被告已依監工日報表於91年6月12日及同年6月
    28 日完成第3期及第4期契約金給付，上開第3、4期契約金
    給付合計請領數量為41,666公尺，於合約總數量282,628公
    尺中，完成比例為14.7%，於第3期及第4期完成契約金給付
    及原告施作上揭工程合約項次期間，被告每日皆有指派監工
    駐場監督，當時並無任何異議，其效力等同被告工程司，足
    證被告亦同意原告之施作方式。然被告於91年7月18日至現
    場測試系爭彰嘉段電纜佈放工程絕緣電阻值後，逕認定其電
    纜絕緣電阻值下降係因原告採電纜拉線機施工所造成，並於
    91年7月22日行文限制原告採人工施作系爭彰嘉段電纜佈放
    工程，並嚴禁使用任何機械施工，惟依工程合約PVC絕緣備
    PVC被覆號誌電纜規範書5.5載明，其電纜絕緣電阻值因溫度
    係數而改變，非原告採機械電纜拉線機施工所造成，且依規
    範書內附表(一)「構造及電氣性能表」第10項目芯數61其最小
    絕緣電阻值為200MΩ，而被告於91年7月18日至現場所測之
    值遠超過規範書規定值，並無安全疑慮。被告雖抗辯其並無
    限制原告使電纜拉線機施工，惟被告確於91年7月22日行文
    要原告僅得採人工施作上開工程項次，且被告對電搖車課以
    每日幾達7,000元之租金，使原告不得不改以人工方式完成
    佈纜形同禁止電搖車等語，業據其提出系爭彰嘉段電纜佈放
    工程工程詳細表、被告91年4月、5月報表、91年9月報表、
    被告工程採購契約條款、被告電務處彰化電務段91年7月22
    日函、被告PVC絕緣PVC被覆號誌電纜規範書、構造及電氣性
    能表附卷可稽（見本院卷(一)第121至140頁），堪信為真實。
    是原告主張被告不當限制原告不得使用電纜拉線機施工等語
    ，即非無據。
  2.原告得請求被告給付其因不當限制原告不得使用電纜拉線機
    施工，致生之成本增加之損失1,546,998元：
  (1)按契約成立後，情事變更，非當時所得預料，而依其原有效
    果顯失公平者，當事人得聲請法院增、減其給付或變更其他
    原有之效果，民法第227條之2第1項定有明文。又按，當事
    人已證明受有損害而不能證明其數額或證明顯有重大困難者
    ，法院應審酌一切情況，依所得心證定其數額，民事訴訟法
    第222條第2項亦有明文。
  (2)經查，原告本於系爭彰嘉段電纜佈放工程合約、民法第227
    條之2第1項之法律關係，請求被告給付因其限制原告不得使
    用電纜拉線機施工之情事變更，而採用人工施工所增加成本
    損失共計3, 094,596元等語，業據其提出履約爭議事項第壹
    條第一款求償金額計算表、系爭彰嘉段電纜佈放工程監工日
    報表在卷足稽（見本院卷(一)第141至161頁），惟為被告所否
    認，並以原告所提出之履約爭議事項第壹條第一款求償金額
    計算表係原告單方面製作，不足以證明致生成本增加之損失
    為3,094,59 6元，且原告片面製作之佈線機施工計算表記載
    之施工人數不符，顯然不實，且原告並未檢附任何證據，以
    證明原告在系爭彰嘉電纜佈放工程以人工方式施作之平均人
    員配置及平均工率、以及工人每日工資為1,800元，且佈線
    機佈線成本分析計算式，並未列入電纜拉線機之使用成本，
    以及上開計算式簽認數量257,883米亦非真實等語，資為抗
    辯。然查，原告業已補陳每人工資1,800元，乃以營建工人
    最低標準計算，若以工頭計算，每日工資將超過2,000元，
    此為市場行情為經驗法則所共知，並提出原告公司工班工資
    統計表為證（見本院卷(二)第114頁），亦可佐證工人工資顯
    逾每人每日1,800元。而有關原告因情事變更而改以人工施
    作數量為257,833公尺（原告誤以257,883公尺計算）一節，
    被告前於行政院公共工程委員會調解時，對此並無爭執，且
    有原告提出之公共工程委員會94年1月3日函附卷可證（見本
    院卷(二)第21至24頁），均堪採信。是原告已證明其受有損害
    ，雖原告就其在系爭彰嘉電纜佈放工程以人工方式施作之平
    均人員配置及平均工率，仍無法正確計算，惟本院審酌上開
    情形，依民事訴訟法第222條第2項規定，認如以原告主張之
    成本增加單價12元／公尺，改以1／2即6元／公尺計算，應
    屬公平妥適。是原告依系爭彰嘉電纜佈放工程合約、民法第
    227條之2第1項之法律關係，得請求被告給付因不當限制原
    告不得使用電纜拉線機施工，致生之成本增加之損失1,546,
    998元（257,833公尺×6元／公尺＝1,546,998元）為有理由
    ，應予准許。逾此金額部分，則為無理由，不應准許。
  (二)被告並無不當限制原告不得使用「挖土機」施工，原告請求
    被告給付其因此致生之成本增加之損失4,436,446元，為無
    理由：
  1.被告並未限制原告不得使用挖土機施工：
  (1)按「承包商之施工機械、工具、材料以及車輛等，嚴禁侵入
    本路建築淨空以內（距最近軌道中心1.9公尺範圍內）。為
    防止意外發生，承包商在施工地點距軌道中心3.0公尺以上
    處所，沿著本路路線設置警示帶（如圖）督導單位為勞安室
    。如經檢查不符規定者，督導單位得要求停工。如因工程特
    殊，須進入距最近軌道中心3.0公尺範圍施工時，承包商得
    調整警示帶位置距軌道中心2.0公尺以上，並應事先擬妥施
    工安全措施計畫（含慢行、封鎖路線等），報請本局主辦單
    位核准後方可施工。」系爭彰嘉電纜佈放工程行車安全特別
    條特款第2條約定甚明（見本院卷(一)第341頁）。
  (2)本件原告雖援引被告電務處彰化電務段91年6月13日函附91
    年6 月7日工程協調會會議記錄，主張被告不當限制原告不
    得使用挖土機施工云云，並提出上開函文及工程協調會會議
    記錄為證（見本院卷(一)第169至170頁），然為被告所否認。
    經查，上揭會議記錄係記載「請包商儘量以人工挖掘穿軌施
    工」等語（見本院卷(一)第170頁「決議及改善事項」第6點）
    ，依其文義，兩造僅達成原告應儘量以人工挖掘穿軌施工之
    共識，並未限制原告不得使用「挖土機」施工。且查，依上
    揭會議記錄「路線封鎖申請計畫排定後，不應隨意取消，影
    響本局行車作業，請承商慎重計畫後再提送本段辦理封鎖計
    畫；路線封鎖申請完成後，應經車站許可後（許可證）始可
    開始施工」之記載（見本院卷(一)第170頁「決議及改善事項
    」第5點）可知，如因工程需要，須進入距最近軌道中心3.0
    公尺範圍施工時，原告仍得依前揭行車安全特別條特款第2
    條之約定，事先擬妥施工安全措施計畫（含慢行、封鎖路線
    等），報請被告主辦單位核准後，再以挖土機進行施工，並
    無法證明被告限制原告不得使用挖土機施工。再由91年9月
    23日起至92年4月7日期間之系爭彰嘉段電纜佈放工程監工日
    報表（見本院卷(一)第376 至394頁）之記載可知，原告在91
    年6月7日以後仍多次使用挖土機施工，足以佐證被告確未限
    制原告不得使用挖土機施工甚明。是原告主張監工禁止原告
    使用挖土機，禁止原告之人員進場以挖土機施工云云，即非
    可取。
  (3)至於原告申請傳喚顏邦俊作證一節，經查顏邦俊為原告之員
    工，本難期其證言之真實，且依上揭工程協調會會議記錄之
    內容及上揭監工日報表之記載，既足認兩造僅達成原告應儘
    量以人工挖掘穿軌施工之決議，充其量僅屬建議性質，絕非
    強制要求或限制原告不得使用挖土機施工，相關事實已極明
    確，本院因認無傳喚該顏邦俊之必要。
  2.原告請求被告給付其因此致生之成本增加之損失4,436,446
    元，為無理由：
  (1)本件原告請求被告給付其因此致生之成本增加之損失4,436,
    446元云云，固提出原證2-14履約爭議事項第壹條第二款求
    償金額計算表為證（見本院卷(一)第171至196頁），亦為被告
    所否認。經查，被告並未限制原告不得使用挖土機施工，既
    已如前述，則原告主張被告給付其因此致生之成本增加之損
    失4,436,446元，即非有據。
  (2)次查，原告所提原證2-14號履約爭議事項第壹條第二款求償
    金額計算表係原告單方面所製作，且原告縱能證明被告不當
    限制其不得使用挖土機，惟查，原證2-14號所附系爭彰嘉
    段電纜佈放工程監工日報表，並非全部工程之監工日報表，
    無從證明原告在系爭彰嘉段電纜佈放工程以人工方式施作之
    平均人員配置及平均每日可完成數量；被告否認原證2-14
    號所列計算式中工人每日工資為1,800元、每台重機械之使
    用成本為5,000元/台，且原證2-14號所列計算式人工數量4,
    838公尺，被告否認係原告因被告不當限制原告不得使用重
    機械挖土機施工而改以人工施作之數量，而原告迄未能舉證
    其所提出上開數據為真，顯不足以證明原告主張被告不當限
    制原告不得使用重機械「挖土機」施工致生4,436,446元成
    本增加之損失。
  (3)承上，原告主張原告不當限制其不得使用挖土機，請求被告
    給付其因此致生之成本增加之損失4,436,446元，為無理由
    ，不應准許。
  (三)被告並無任意增加挖掘深度20公分，原告並無因此增加挖掘
    深度，原告請求被告給付因此致生之成本增加之損失4,305,
    820元，為無理由：
  1.被告並無任意增加挖掘深度20公分，被告要求原告施作深度
    90公分，並無不當：
    本件原告主張施工軌面至管線上緣70公分，而被告竟無端要
    求將挖掘深度增加大於90公分云云，固提出系爭彰嘉段電纜
    佈放工程工程說明、施工圖W52-52為證（見本院卷(一)第197
    至198頁），惟為被告所否認，並以上開情詞置辯。經查，
    系爭彰嘉段電纜佈放工程應依施工圖w52-52之方式施作，有
    上開工程說明書附卷可憑（見本院卷(一)第197頁），為兩造
    所不爭執，應信為真。惟查，原告施作穿越軌道電纜徑路之
    工作項目，係以二支PVC管於同一立面平行置放之方式施作
    等情，有系爭彰嘉電纜佈放工程穿越軌道電纜徑路之施工照
    片9幀（見本院卷(一)第395至397頁），對照系爭彰段電纜佈
    放工程w52-52工程設計圖，二支PVC管應以同一垂直面上下
    置放，二支PVC管者間並應填土20公分，最上層PVC管上緣至
    穿越軌道徑路鋼軌面應為70公分，原告挖掘深度至少應為
    113.2公分等情，亦有系爭彰嘉段電纜佈放工程w52-52圖號
    施工圖附卷足稽（見本院卷(一)第198頁），被告主張設計深
    度為90公分，顯未增加挖掘深度，是原告主張被告任意增加
    深度20公分，並非可取。
  2.原告請求被告給付因被告任意增加深度20公分，致生之成本
    增加之損失4,305,820元，為無理由：
  (1)本件原告求被告給付其因被告任意增加深度20公分致生成本
    增加之損失4,305,820元云云，固提出原證2-18履約爭議事
    項第壹條第三款求償金額計算表為證（見本院卷(一)第202至
    204頁），亦為被告所否認。經查，被告並無不當加挖掘深
    度20公分之情事，既已如上述，則原告主張被告給付其因此
    致生之成本增加之損失4,305,820元，即非有據。
  (2)次查，原告所提出之原證2-18號履約爭議事項第壹條第三款
    求償金額計算表係原告單方面製作，且原告縱能證明被告任
    意增加深度20公分，惟查，原證2-18號並未提出任何證據
    資料，以證明原告因被告任意增加深度20公分致生4,305,82
    0元成本增加之損失，且原告逕以比例法計算，洵屬無據；
    被告否認原證2-18號所列計算式中890元/公尺之單價，而
    原告就依合約施工單價乘1.5倍即為人工挖掘深20公分之單
    價之依據為何，復未能舉證以實其說，其就因增加深度20公
    分致生成本增加之損失4,305,820元所為之計算，亦非有據
    。
  (3)承上，原告主張被告任意增加挖掘深度20公分，並請求被告
    給付其因此致生之成本增加之損失4,305,820元，為無理由
    ，不應准許。
  (四)91年1月8日發生之車禍事故，係被告之過失所致，被告主張
    抵銷，並非有據，原告得請求被告給付本工程之末次計價尾
    款3,585,156元：
  1.按報酬，應於工作交付時給付之，無須交付者，應於工作完
    成時給付之，民法第505條定有明文。經查，原告主張系爭
    彰嘉段電纜佈放工程已依合約約定，於92年12月10日驗收合
    格等情，業據其提出工程結算驗收證明書附卷足稽（見本院
    卷(一)第205頁），且為被告所是認，堪信為真實。次查，原
    告主張其已於92年12月16日辦妥繳納工程保固金，惟被告至
    今尚末給付末次工程計價尾款3,585,156元，據其提出當事
    人止付申請人末次計價金額表、原告變更設計工程簽認單、
    發包工程包價結算明細表等資料為證（見本院卷(一)第206至
    209頁），並為被告所不爭執，亦足信為真。從而，原告基
    於兩造系爭彰嘉段電纜佈放工程合約、民法第505條之法律
    關係，請求被告給付末次計價款3,585,156元，自屬有據。
  2.次按，二人互負債務，而其給付種類相同，並均屆清償期者
    ，各得以其債務，與他方之債務，互為抵銷，民法第334 條
    定有明文。故債務之抵銷須彼此互負債務，而其給付種類相
    同，並均屆清償期為要件（最高法院19年上字第1048號判例
    意旨參照），即債務之抵銷，以雙方當事人互負債務為必須
    具備之要件，若一方並未對他方負有債務，則根本上即無抵
    銷之可言（最高法院18年上字第1709號判例意旨參照）。經
    查，被告雖主張其監工江鴻章被訴業務過失致死案，業經臺
    灣高等法院臺中分院判決無罪，足證原告之工人使用挖土機
    在彰化－花壇間路段施工所生之事故（下稱系爭事故），被
    告監工江鴻章確無任何過失責任，因此被告得以因系爭事故
    所受有損失3,430,795元，自上開末次計價款中扣除云云，
    雖據其提出臺灣高等法院臺中分院92年度交上訴字第1375號
    刑事判決、系爭事故被告臺北機廠代外工作工務估計單、系
    爭事故彰化機務段車輛修理費用報告、系爭事故臺中機務分
    段車輛修理費用報告、系爭事故電務部分損失統計表及明細
    表、系爭事故電務部分搶修工程報告、系爭事故電務部分報
    銷清單及請領單、系爭事故工務部分損失明細表、系爭事故
    工務部分行車事故報告、系爭事故工務部分結算單及請領單
    、被告運務處彰化站91年1月9日彰站總字第006號函、被告
    運務處員林站91年1月10日九一員站總字第025號函、系爭事
    故運務部分請領單等資料為證（見本院卷(一)第398至407頁、
    本院卷(二)第71至105頁），惟為原告所否認，並以被告系爭
    事故之損失不得向原告主張抵銷，蓋因原告係依被告監工江
    鴻章指示而施工，原告並無任何責任等語置辯。而查，訴外
    人江鴻章被訴業務過失致死案件，於一審被判處有期徒刑2
    年，且江鴻章於內政部警政署刑事警察局按受測謊時「呈不
    實反應」，惟二審判決以其有精神官能性憂鬱症之病史等因
    ，未採納測謊之結果而判其無罪，經檢察官提起上訴，現由
    最高法院審理中，為兩造所不爭執，則系爭事故之過失責任
    尚未確定，而被告亦未能舉證證明原告就系爭事故有何過失
    責任，是迄至本件辯論結終時，原告並未對被告負有已屆清
    償期之債務，則本件即無抵銷之可言。且查，被告所提出之
    上開資料均係其內部文件，尚不足以證明其所列損失金額3,
    430,795元為真實，尤其被告臺北機械廠修理損壞電車EMS所
    需工料費用高達2,806,014元，竟沒有任何單據可以證明，
    雖被告辯稱全臺只有鐵路局會修火車，因此沒有單據證明，
    惟被告起碼可就其購買材料部分提出統一發票為證，亦未能
    提出，則其主張損失金額為3,430,795元，亦不足取。從而
    ，被告主張以系爭事故之損害金額3,430,795元抵銷原告末
    次計價款，即非有據。
  3.承上，原告本於兩造系爭彰嘉段電纜佈放工程合約、民法第
    505條之法律關係，請求被告給付末次計價款3,585,156元，
    為有理由，自應准許。
八系爭嘉南段電纜佈放工程部分：
  (一)被告不當限制原告使用任何施工，原告請求被告給付其因此
    致生之成本增加之損失2,271,411元，為有理由：
  1.被告不當限制原告不得使用電纜拉線機佈放電纜：
    本件原告主張其於91年5月13日進場施作系爭嘉南段電纜佈
    放工程合約項次一之第15、17、18項號誌電纜佈放，其施作
    方式採用機械電纜拉線機佈放電纜，施作標準係依工程施工
    圖標示佈放，而被告已依監工日報表於91年6月28日及同年7
    月18日完成第4期及第5期契約金給付，上開第4、5期契約金
    給付合計請領數量為52,529公尺，於合約總數量201,995公
    尺中，完成比例為26%，於第4期及第5期完成契約金給付及
    原告施作上揭工程合約項次期間，被告每日皆有指派監工駐
    場監督，當時並無任何異議，其效力等同被告工程司，足證
    被告亦同意原告之施作方式。然被告於91年7月18日至現場
    測試系爭彰嘉段電纜佈放工程絕緣電阻值後，逕認定其電纜
    絕緣電阻值下降係因原告採電纜拉線機施工所造成，並於91
    年7月22日行文限制原告採人工施作系爭嘉南段電纜佈放工
    程，並嚴禁使用任何機械施工，惟依工程合約PVC絕緣備PVC
    被覆號誌電纜規範書5.5載明，其電纜絕緣電阻值因溫度係
    數而改變，非原告採機械電纜拉線機施工所造成，且依規範
    書內附表(一)「構造及電氣性能表」第10項目芯數61其最小絕
    緣電阻值為200MΩ，而被告於91年7月18日至現場所測之值
    遠超過規範書規定值，並無安全疑慮。被告雖抗辯其並無限
    制原告使電纜拉線機施工，惟被告確於91年7月22日行文要
    原告僅得採人工施作上開工程項次，且被告對電搖車課以每
    日幾達7,000元之租金，使原告不得不改以人工方式完成佈
    纜形同禁止電搖車等語，業據其提出系爭嘉南段電纜佈放工
    程工程詳細表、被告91年5月、6月報表、被告工程採購契約
    條款、被告電務處彰化電務段91年7月22日函、被告PVC 絕
    緣PVC被覆號誌電纜規範書、構造及電氣性能表附卷可稽（
    見本院卷(一)第210至249頁），堪信為真實。是原告主張被告
    不當限制原告不得使用電纜拉線機施工等語，即非無據。
  2.原告得請求被告給付其因不當限制原告不得使用電纜拉線機
    施工，致生之成本增加之損失2,271,411元：
  (1)按契約成立後，情事變更，非當時所得預料，而依其原有效
    果顯失公平者，當事人得聲請法院增、減其給付或變更其他
    原有之效果，民法第227條之2第1項定有明文。又按，當事
    人已證明受有損害而不能證明其數額或證明顯有重大困難者
    ，法院應審酌一切情況，依所得心證定其數額，民事訴訟法
    第222條第2項亦有明文。
  (2)經查，原告本於系爭嘉南段電纜佈放工程合約、民法第227
    條之2第1項之法律關係，請求被告給付因其限制原告不得使
    用電纜拉線機施工之情事變更，而採用人工施工所增加成本
    損失共計4, 542,822元等語，業據其提出履約爭議事項第壹
    條第一款求償金額計算表、系爭嘉南段電纜佈放工程監工日
    報表在卷足稽（見本院卷(一)第250至272頁），惟為被告所否
    認，並以原告所提出之履約爭議事項第壹條第一款求償金額
    計算表係原告單方面製作，不足以證明致生成本增加之損失
    為4,542,82 2元，且原告片面製作之佈線機施工計算表記載
    之施工人數，與上開系爭嘉南段電纜佈放工程監工日報表上
    所記載之施工人數不符，顯然不實，且原告並未檢附任何證
    據，以證明原告在系爭嘉南電纜佈放工程以人工方式施作之
    平均人員配置及平均工率、以及工人每日工資為1,800元，
    且佈線機佈線成本分析計算式，並未列入電纜拉線機之使用
    成本，以及上開計算式簽認數量197,514公尺亦非真實等語
    ，資為抗辯。然查，原告業已補陳每人工資1,800元，乃以
    營建工人最低標準計算，若以工頭計算，每日工資將超過
    2,000元，此為市場行情為經驗法則所共知，並提出原告公
    司工班工資統計表為證（見本院卷(二)第114頁），亦可佐證
    工人工資顯逾每人每日1,800元。而有關原告因情事變更而
    改以人工施作數量為197,514公尺一節，被告前於行政院公
    共工程委員會調解時，對此並無爭執，且有原告提出之公共
    工程委員會94年1月3日函附卷可證（見本院卷(二)第21至24頁
    ），均堪採信。是原告已證明其受有損害，雖原告就其在系
    爭彰嘉電纜佈放工程以人工方式施作之平均人員配置及平均
    工率，仍無法正確計算，惟本院審酌上開情形，依民事訴訟
    法第222條第2項規定，認如以原告主張之成本增加單價23元
    ／公尺，改以1／2即11.5元／公尺計算，應屬公平妥適。是
    原告依系爭嘉南段電纜佈放工程合約、民法第227條之2第1
    項之法律關係，得請求被告給付因不當限制原告不得使用電
    纜拉線機施工，致生之成本增加之損失2,271,411元（197,5
    14公尺×11.5元／公尺＝2,271,411元）為有理由，應予准
    許。逾此金額部分，則為無理由，不應准許。
  (二)被告並無不當限制原告不得使用「挖土機」施工，原告請求
    被告給付其因此致生之成本增加之損失2,412,544元，為無
    理由：
  1.被告並未限制原告不得使用挖土機施工：
  (1)按「承包商之施工機械、工具、材料以及車輛等，嚴禁侵入
    本路建築淨空以內（距最近軌道中心1.9公尺範圍內）。為
    防止意外發生，承包商在施工地點距軌道中心3.0公尺以上
    處所，沿著本路路線設置警示帶（如圖）督導單位為勞安室
    。如經檢查不符規定者，督導單位得要求停工。如因工程特
    殊，須進入距最近軌道中心3.0公尺範圍施工時，承包商得
    調整警示帶位置距軌道中心2.0公尺以上，並應事先擬妥施
    工安全措施計畫（含慢行、封鎖路線等），報請本局主辦單
    位核准後方可施工。」系爭嘉南電纜佈放工程行車安全特別
    條特款第2條約定甚明（見本院卷(一)第343頁）。
  (2)本件原告雖援引被告電務處彰化電務段91年6月13日函附91
    年6 月7日工程協調會會議記錄，主張被告不當限制原告不
    得使用挖土機施工云云，並提出上開函文及工程協調會會議
    記錄為證（見本院卷(一)第285至286頁），然為被告所否認。
    經查，上揭會議記錄係記載「請包商儘量以人工挖掘穿軌施
    工」等語（見本院卷(一)第286頁「決議及改善事項」第6點）
    ，依其文義，兩造僅達成原告應儘量以人工挖掘穿軌施工之
    共識，並未限制原告不得使用「挖土機」施工。且查，依上
    揭會議記錄「路線封鎖申請計畫排定後，不應隨意取消，影
    ，與上開系爭彰嘉段電纜佈放工程監工日報表上所記載之施
    畫；路線封鎖申請完成後，應經車站許可後（許可證）始可
    開始施工」之記載（見本院卷(一)第286頁「決議及改善事項
    」第5點）可知，如因工程需要，須進入距最近軌道中心3.0
    公尺範圍施工時，原告仍得依前揭行車安全特別條特款第2
    條之約定，事先擬妥施工安全措施計畫（含慢行、封鎖路線
    等），報請被告主辦單位核准後，再以挖土機進行施工，並
    無法證明被告限制原告不得使用挖土機施工。再由91年7月
    29日起至92年4月10日期間之系爭嘉南段電纜佈放工程監工
    日報表（見本院卷(一)第408至429頁）之記載可知，原告在91
    年6月7日以後仍有以挖土機施工，足以佐證被告確未限制原
    告不得使用挖土機施工甚明。是原告主張監工禁止原告使用
    挖土機，禁止原告之人員進場以挖土機施工云云，即非可取
    。
  (3)至於原告申請傳喚顏邦俊作證一節，經查顏邦俊為原告之員
    工，本難期其證言之真實，且依上揭工程協調會會議記錄之
    內容及上揭監工日報表之記載，既足認兩造僅達成原告應儘
    量以人工挖掘穿軌施工之決議，充其量僅屬建議性質，絕非
    強制要求或限制原告不得使用挖土機施工，相關事實已極明
    確，本院因認無傳喚該顏邦俊之必要。
  2.原告請求被告給付其因此致生之成本增加之損失2,412,544
    元，為無理由：
  (1)本件原告請求被告給付其因此致生之成本增加之損失2,412,
    544元云云，固提出原證3-14履約爭議事項第壹條第二款求
    償金額計算表為證（見本院卷(一)第287至308頁），亦為被告
    所否認。經查，被告並未限制原告不得使用挖土機施工，既
    已如前述，則原告主張被告給付其因此致生之成本增加之損
    失2,412,544元，即非有據。
  (2)次查，原告所提原證3-14號履約爭議事項第壹條第二款求償
    金額計算表係原告單方面所製作，且原告縱能證明被告不當
    限制其不得使用挖土機，惟查，原證3-14號所附系爭嘉南
    電纜佈放工程監工日報表，並非全部工程之監工日報表，無
    從證明原告在系爭嘉南段電纜佈放工程以人工方式施作之平
    均人員配置及平均每日可完成數量；被告否認原證3-14號
    所列計算式中工人每日工資為1,800元、每台重機械之使用
    成本為5,000元/台，且原證1-11號所列計算式人工數量2,43
    2公尺，被告否認係原告因被告不當限制原告不得使用重機
    械挖土機施工而改以人工施作之數量，而原告迄未能舉證其
    所提出上開數據為真，顯不足以證明原告主張被告不當限制
    原告不得使用重機械「挖土機」施工致生2,412,544元成本
    增加之損失。
  (3)承上，原告請求被告給付其因此致生之成本增加之損失1,17
    4,295元，為無理由，不應准許。
  (三)被告並無任意增加挖掘深度20公分，原告並無因此增加挖掘
    深度，原告請求被告給付因此致生之成本增加之損失1,174,
    295元，為無理由：
  1.被告並無任意增加挖掘深度20公分，被告要求原告施作深度
    90公分，並無不當：
    本件原告主張施工軌面至管線上緣70公分，而被告竟無端要
    求將挖掘深度增加大於90公分云云，固提出系爭嘉南段電纜
    佈放工程工程說明、施工圖W41-41為證（見本院卷(一)第309
    至311頁），惟為被告所否認，並以上開情詞置辯。經查，
    系爭嘉南段電纜佈放工程應依施工圖w41-41之方式施作，有
    上開工程說明書附卷可憑（見本院卷(一)第309至310頁），為
    兩造所不爭執，堪信為真實。惟查，原告施作穿越軌道電纜
    徑路之工作項目，係以二支PVC管於同一立面平行置放之方
    式施作等情，有系爭嘉南電纜佈放工程穿越軌道電纜徑路之
    施工照片9幀（見本院卷(一)第430至432頁），對照系爭嘉南
    段電纜佈放工程w41-41工程設計圖，二支PVC管應以同一垂
    直面上下置放，二支PVC管者間並應填土20公分，最上層PVC
    管上緣至穿越軌道徑路鋼軌面應為70公分，原告挖掘深度至
    少應為113.2公分等情，亦有系爭嘉南段電纜佈放工程w41-4
    1圖號施工圖附卷足稽（見本院卷(一)第311頁），被告主張設
    計深度為90公分，顯未增加挖掘深度，是原告主張被告任意
    增加深度20公分，並不可取。
  2.原告請求被告給付因被告任意增加深度20公分，致生之成本
    增加之損失1,174,295元，為無理由：
  (1)本件原告求被告給付其因被告任意增加深度20公分致生成本
    增加之損失1,174,295元云云，固提出原證3-18履約爭議事
    項第壹條第三款求償金額計算表為證（見本院卷(一)第315至
    317頁），亦為被告所否認。經查，被告並無不當加挖掘深
    度20公分之情事，既已如上述，則原告主張被告給付其因此
    致生之成本增加之損失1,174,295元，即非有據。
  (2)次查，原告所提出之原證3-18號履約爭議事項第壹條第三款
    求償金額計算表係原告單方面製作，且原告縱能證明被告任
    意增加深度20公分，惟查，原證3-18號並未提出任何證據
    資料，以證明原告因被告任意增加深度20公分致生1,174,29
    5元成本增加之損失，且原告逕以比例法計算，洵屬無據；
    被告否認原證3-18號所列計算式中893元/公尺之單價，而
    原告就依合約施工單價乘1.5倍即為人工挖掘深20公分之單
    價之依據為何，復未能舉證以實其說，其就因增加深度20公
    分致生成本增加之損失1,174,295元所為之計算，亦非有據
    。
  (3)承上，原告主張被告任意增加挖掘深度20公分，並請求被告
    給付其因此致生之成本增加之損失1,174,295元，為無理由
    ，不應准許。
九原告雖另以被告就系爭竹彰段電纜佈放工程、系爭彰嘉段電纜
  佈放工程以及系爭嘉南段電纜佈放工程，有利用其獨占事業之
  優勢，濫用其獨占之市場力量，對原告為不公平行為及不為合
  理給付之濫用獨占地位之行為云云，惟為被告所否認。經查，
  被告雖就鐵路旅客運輸為獨佔事業，然就本件電纜佈放工程並
  非獨佔事業，且本件所涉係兩造間工程合約之爭議，原告就被
  告是否有以其市場地位，對原告為當事人選擇之差別待遇，以
  及價坵上之差別待遇等情事，未能舉證證明，難認被告有何違
  反公平交易法第19條第2款規定之情形。而原告就上述除系爭
  彰嘉段電纜佈放工程、系爭嘉南段電纜佈放工程關於被告不當
  限制原告不得使用電纜拉線機佈放電纜致生成本增加之損失，
  以及系爭彰嘉段電纜佈放工程末次計價款部分以外之請求，既
  無理由，即無民法第148條第2項、政府採購法第6條第1項、民
  法第227條之2、民法第491條規定之適用，亦無由本院依民事
  訴訟法第222條第2項規定定其金額之餘地，併此敘明。
十綜上所述，原告依系爭彰嘉段電纜佈放工程合約、民法第227
  條之2第1項之法律關係，請求被告給付其不當限制原告不得使
  用電纜拉線機佈放電纜致生成本增加之損失1,546,998元及其
  法定遲延利息；依系爭嘉南段電纜佈放工程合約、民法第227
  條之2第1項之法律關係，請求被告給付其不當限制原告不得使
  用電纜拉線機佈放電纜致生成本增加之損失2,271,411元及其
  法定利息；以及依系爭彰嘉段電纜佈放工程合約、民法第505
  條之法律關係，請求被告給付末次計價款3,585,156元及其法
  定遲利息，均為有理由。而原告主張上開法定遲利息係自其聲
  請行政院公共工程委員會調解之日即93年10月29日起算等語，
  亦據其提出行政院公共工程委員會94年3月4日函暨調解不成立
  證明書為憑（見本院卷(一)第36至38頁），亦屬有據。從而，原
  告請求被告給付7,403,565元，及自93年10月29日起至清償日
  止，按年息5%計算之利息，為有理由，應予准許。至於原告請
  求超過上開應准許金額之部分，則為無理由，應予駁回。
十一兩造均陳明願供擔保，聲請宣告假執行或免為假執行，經核其
  原告勝訴部份，合於法律之規定，爰分別酌定相當之擔保金額
  宣告之；至原告其餘假執行之聲請，因訴之駁回而失所依附，
  不予准許。
十二因本案事證已臻明確，兩造其餘主張陳述及所提之證據，經審
  酌後，認與判決結果無影響，爰不一一論駁，附此敘明。
十三據上論結，本件原告之訴為一部有理由、一部無理由，依民事
  訴訟法第79條、第390條第2項、第392條第2項，判決如主文。
中    華    民    國    95    年    11    月    30    日
                  民事第三庭    法  官  曾啟謀
以上正本係照原本作成
如對本判決上訴，須於判決送達後20日內向本院提出上訴狀
中    華    民    國    95    年    11    月    30    日
                                書記官  王月伶


司法院資訊處製作；財團法人民間司法改革基金會備份。
